【裁判字號】    99,金訴緝,2
【裁判日期】    990930
【裁判案由】    詐欺等
【裁判全文】
臺灣板橋地方法院刑事判決             99年度金訴緝字第2號
公  訴  人  臺灣板橋地方法院檢察署檢察官
被      告  乙○○
上列被告因詐欺案件，經檢察官提起公訴（九十四年度核退偵字
第三八三號），本院判決如下：
    主  文
乙○○幫助意圖為自己不法之所有，以詐術使人將本人之物交付
，處拘役伍拾日，如易科罰金，以銀元參佰元即新臺幣玖佰元折
算壹日。緩刑貳年。乙○○並應依如附表所示之給付方式向甲○
○給付如附表所示之金額。
    事  實
一、乙○○明知依一般社會生活之通常經驗，本可預見將自己向
    銀行申設之帳戶存摺、提款卡及密碼提供予不明人士，可能
    幫助犯罪集團用以詐騙他人款項後，再加以提領，以逃避犯
    罪偵查機關追查等不法行為，仍不違反其本意，基於幫助他
    人詐欺取財之未必故意，於民國九十三年十二月十七日，至
    臺北縣中和市○○路六十六號中國信託國際商業銀行（下稱
    中國信託）中和分行，申請開立帳號000-000000000000號帳
    戶，旋於開戶完成後，於銀行門口，將該帳戶之存摺、提款
    卡及密碼交予一名真實姓名年籍不詳綽號「阿彬」之成年男
    子（下稱「阿彬」）。嗣「阿彬」暨所屬詐騙集團成員於取
    得上開帳戶之提款卡及密碼後，旋即意圖為自己不法之所有
    ，於九十三年十二月二十日晚間六時三十五分許，以電話向
    甲○○訛稱其從八十四年三月一日起至九十二年十二月十一
    日止均有如期繳交健保費，欲退給百分之十五之健保費（起
    訴書誤認係其為中央健保局中獎客戶），致甲○○陷於錯誤
    ，即依對方指示至自動櫃員機操作按鍵，不慎以轉帳匯款之
    方式將新臺幣（下同）九萬九千八百十六元匯至乙○○之上
    開帳戶內，旋即遭人以提款卡分次提領一空。嗣甲○○旋即
    發覺受騙而報警處理。後於九十三年十二月二十八日，乙○
    ○又至臺北縣板橋市○○路○段二四二號復華證券板橋分行
    欲辦理證券開戶，經行員李冠慧發覺乙○○之上開帳戶已被
    列為警示帳戶，遂通知警方到場處理，始循線查悉上情。
二、案經臺北縣政府警察局海山分局報告臺灣板橋地方法院檢察
    署檢察官偵查起訴。
    理  由
壹、程序事項：
一、被告以外之人於審判外之陳述，雖不符前四條之規定，而經
    當事人於審判程序同意作為證據，法院審酌該言詞陳述或書
    面陳述作成時之情況，認為適當者，亦得為證據，刑事訴訟
    法第一百五十九條之五定有明文。準此，本件被害人即證人
    甲○○於警詢中之陳述，已經被告乙○○於本院準備程序中
    同意作為證據，本院審酌該等言詞陳述或書面陳述作成時之
    情況別無其他不可信之情事，認為適當，應具有證據能力，
    而可由本院採為認定本件犯罪事實之依據。
二、本件認定犯罪事實所引用之本件卷內所有卷證資料（包含文
    書證據等證據），並無證據證明係公務員違背法定程序所取
    得，被告於本院審判程序終結前就卷內所有之卷證資料之證
    據能力均表示無意見，且卷內之文書證據，亦無刑事訴訟法
    第一百五十九條之四之顯有不可信之情況與不得作為證據之
    情形，則依刑事訴訟法第一百五十九條之五之規定，本件認
    定事實所引用之本件卷證所有文書等證據，均具有證據能力
    。
貳、實體事項：
一、上揭犯罪事實，業據被告於本院審理中自白不諱（參見本院
    九十九年九月十五日訊問筆錄第六頁、同年月十六日審判筆
    錄第三—四頁），核與被害人即證人甲○○於警詢中所證述
    之情節大致相符，復有中國信託中和分行開戶資料、財團法
    人金融聯合徵信中心通報案件紀錄資訊、交通銀行存戶櫃員
    機交易明細表、被告之上開帳戶歷史交易查詢單等件在卷可
    參。綜上所述，足認被告之自白核與事實相符，應可採為論
    罪科刑之依據。從而，本件事證已臻明確，被告犯行洵堪認
    定，應予依法論科。
二、查被告行為後，刑法於九十四年二月二日修正公布，於九十
    五年七月一日施行。按行為後法律有變更者，適用行為時之
    法律，但行為後之法律有利於行為人者，適用最有利於行為
    人之法律，刑法第二條第一項定有明文。此條規定乃與刑法
    第一條罪刑法定主義契合，而貫徹法律禁止溯及既往原則，
    係規範行為後法律變更所生新舊法律比較適用之準據法，是
    刑法第二條本身雖經修正，但刑法第二條既屬適用法律之準
    據法，本身尚無比較新舊法之問題，應一律適用裁判時之現
    行刑法第二條規定以決定適用之刑罰法律，合先敘明。又以
    本次刑法修正之比較新舊法，應就罪刑有關之共犯、未遂犯
    、想像競合犯、牽連犯、連續犯、結合犯，以及累犯加重、
    自首減輕暨其他法定加減原因（如身分加減）與加減例等一
    切情形，綜其全部罪刑之結果而為比較（最高法院九十五年
    五月二十三日九十五年度第八次刑庭會議決議意旨可資參照
    ）。是與本案有關之法律變更有如下述：
  (一)修正後刑法第三十三條第五款規定：「罰金：新臺幣一千元
    以上，以百元計算之。」，與修正前刑法第三十三條第五款
    規定：「罰金：一元以上。」不同，且依九十五年六月十四
    日公布之刑法施行法第一條之一規定計算法定刑之罰金數額
    ，並未較修正前之規定（以銀元計算之罰金數額，另適用罰
    金罰鍰提高標準條例第一條規定提高十倍）更有利於被告，
    經比較新舊法結果，以被告行為時之舊法較為有利於被告。
  (二)增訂刑法施行法第一條之一規定：「中華民國九十四年一月
    七日刑法修正施行後，刑法分則編所定罰金之貨幣單位為新
    臺幣。九十四年一月七日刑法修正時，刑法分則編未修正之
    條文定有罰金者，自九十四年一月七日刑法修正施行後，就
    其所定數額提高為三十倍。但七十二年六月二十六日至九十
    四年一月七日新增或修正之條文，就其所定數額提高為三倍
    。」是就現行刑法中，有關於罰金刑處罰之規定已有修正，
    惟經比較增訂之刑法施行法第一條之一與被告行為時之罰金
    罰鍰提高標準條例第一條前段、現行法規所定貨幣單位折算
    新臺幣條例第二條結果，二者規定適用之結果並無不同。
  (三)至刑法第三十條雖經修正，然修正前刑法第三十條係規定：
    「幫助他人犯罪者，為從犯。雖他人不知幫助之情者，亦同
    。從犯之處罰，得按正犯之刑減輕之」，而修正後之刑法第
    三十條則規定：「幫助他人實行犯罪行為者，為幫助犯。雖
    他人不知幫助之情者，亦同。幫助犯之處罰，得按正犯之刑
    減輕之」，僅係將幫助犯之規定為法理之明文化，不涉及罪
    刑實質內容之變更，非屬法律之變更，自不生新舊法比較之
    問題，應逕適用裁判時有效之規範，即修正後刑法第三十條
    之規定。
  (四)罰金罰鍰提高標準條例第二條業已刪除，刑法第四十一條第
    一項前段關於易科罰金之折算標準已由舊法之銀元一百元、
    二百元、三百元修正為新臺幣（下同）一千元、二千元、三
    千元，因屬科刑規範事項之變更，其折算標準為裁判時所應
    諭知，自有就新舊法規定比較之必要，經比較新舊法結果，
    以被告行為時之舊法較為有利於被告。
三、按幫助犯之成立，主觀上行為人須有幫助故意，客觀上須有
    幫助行為，意即需對於犯罪與正犯有共同之認識，而以幫助
    之意思，對於正犯資以助力，而未參與實施犯罪之行為者而
    言（最高法院七十五年度台上字第一五０九號、八十八年度
    台上字第一二七０號判決意旨可資參照）。本件被告將其所
    有之上開帳戶存摺、提款卡及密碼，提供予該名「阿彬」暨
    所屬詐騙集團成員作為對被害人甲○○實行詐欺取財犯罪之
    取款工具，顯係基於幫助他人實施詐欺取財犯罪之犯意，且
    所為提供上開帳戶存摺、提款卡及密碼之行為，亦屬刑法詐
    欺取財罪構成要件以外之行為。被告既以幫助他人犯罪之意
    思，而參與犯罪構成要件以外之行為。是核被告所為，係犯
    刑法第三十條第一項前段、第三百三十九條第一項之幫助詐
    欺取財罪。公訴意旨雖認被告係涉犯修正前刑法之幫助常業
    詐欺取財罪云云，惟由公訴人前開舉證，僅足證明本件被告
    所提供之上開帳戶用於詐騙被害人甲○○之單一犯行，仍難
    證明為慣常性反覆實施之常業犯行，自不能論以修正前刑法
    之幫助常業詐欺罪，惟起訴事實與本院所審理之基本社會事
    實要屬同一，本院自得予以審理，並依法變更起訴法條。又
    被告係以幫助詐欺取財犯罪之意思而參與，所為核係刑法第
    三百三十九條第一項之詐欺取財罪之幫助犯，爰依刑法第三
    十條第二項規定，減輕其刑。爰審酌被告犯後於本院審理中
    終能坦認犯行，態度尚稱良好，且願意以如附表所示之給付
    方式向被害人甲○○給付如附表所示之金額，堪認其甚有悔
    意，及其犯罪之動機、手段、所生危害等一切情狀，量處如
    主文所示之刑，並依前開說明，適用修正前刑法第四十一條
    第一項前段、修正前罰金罰鍰提高標準條例第二條之規定，
    諭知易科罰金之折算標準。末查，被告前雖因故意犯罪受有
    期徒刑以上刑之宣告，惟於執行完畢後五年以內未曾因故意
    犯罪受有期徒刑以上刑之宣告，此有臺灣高等法院被告前案
    紀錄表一份在卷可參，於本件中因一時失慮，致罹刑典，惟
    犯後本院審理中終能坦承犯行，且願意以如附表所示之方式
    分期向被害人甲○○給付如附表所示之金額，經此次科刑教
    訓後，應知警惕而無再犯之虞，本院認為前開對其所宣告之
    刑，以暫不執行為適當，爰依刑法第七十四條第一項第二款
    之規定，併予宣告緩刑二年，以啟自新。次按緩刑宣告，得
    斟酌情形，命犯罪行為人向被害人支付相當數額之財產或非
    財產上之損害賠償，刑法第七十四條第二項第三款定有明文
    ，查本件被告願意以主文即如附表所示分期付款方式，賠償
    被害人甲○○之損失，本院斟酌上述各項情狀後，認於被告
    緩刑期間課予前開負擔，乃為適當，爰併予宣告之。
四、又本件被告前經本院依法傳喚、拘提無著後，於九十四年十
    月十七日發布通緝在案，嗣於九十九年八月六日晚間六時三
    十分許，在臺北縣中和市○○路一０二之一號，為警緝獲，
    嗣經本院於九十九年八月十七日予以撤緝，此有本院九十四
    年十月十七日通緝書、臺北縣政府警察局中和第一分局通緝
    案件移送書暨被告於緝獲之警詢筆錄、本院九十九年八月十
    七日撤銷通緝書各一份在卷可參，顯見被告並非於九十六年
    十二月三十一日前自動歸案接受審判，依中華民國九十六年
    罪犯減刑條例第五條規定，本件自無減刑之適用，併予指明
    。
五、公訴意旨另以：被告上揭行為尚涉有刑法第三十條第一項、
    洗錢防制法第九條第一項之幫助洗錢罪嫌云云。惟按洗錢防
    制法之制定，旨在防止特定重大犯罪不法所得之資金或財產
    ，藉由洗錢行為，諸如經由各種金融機關或其他交易管道，
    轉換成為合法來源之資金或財產，切斷資金與當初犯罪行為
    之關連性，隱匿犯罪行為或該資金不法來源之本質，使偵查
    機關無法藉由資金之流向追查犯罪行為人，其所保護之法益
    為國家對特定重大犯罪之追訴及處罰。又洗錢行為係指行為
    人為掩飾或隱匿自己重大犯罪所得財物或財產上之利益（洗
    錢防制法第二條第一款），或行為人掩飾、收受、搬運、寄
    藏、故買或牙保他人因重大犯罪所得財物或財產上之利益（
    同法第二條第二款）。除利用不知情之合法管道（如金融機
    關）為之外，其他使所得財物或利益之來源合法化，或改變
    該財物或利益之本質，以避免追訴處罰之掩飾、藏匿犯特定
    重大犯罪所得財產或利益之行為均屬之。若非先有犯罪所得
    或利益，再加以掩飾或隱匿，而係取得犯罪所得或利益之犯
    罪手段，或未合法化犯罪所得或利益之來源，而能一目了然
    來源之不法性，即非洗錢防制法所規範之對象。經查：
  (一)本件係「阿彬」暨所屬之詐騙集團成員，以欺罔方法，致被
    害人甲○○陷於錯誤，而依指示操作將金錢匯入被告所提供
    之上開帳戶，故被害人甲○○將金錢匯入上開帳戶，係遭受
    詐欺犯罪之結果，而該等詐騙集團成員嗣後提領款項之行為
    ，則係其實施詐欺犯罪之手段，並無於取得財物後，另為掩
    飾、隱匿其犯罪所得之行為，而被告於該等詐騙集團成員實
    行犯罪取得財物後，亦無為之掩飾、隱匿之行為，且偵查機
    關仍得藉由被害人甲○○將款項匯入被告之上開帳戶之情形
    ，一目了然資金來源之不法性，資金與當初犯罪行為之關連
    性並未當然被切斷，與「掩飾」、「隱匿」之性質有所不符
    ，核與洗錢防制法第二條規定之洗錢行為構成要件有間。
  (二)再依洗錢防制法第三條之規定，洗錢行為所稱之「重大犯罪
    」，係採列舉式立法，除列舉之罪外，其餘犯罪所得財物或
    財產上利益，縱有掩飾或隱匿之行為，尚不能以洗錢防制法
    相繩之。本件被告提供其所申請之上開帳戶予詐騙集團成員
    作為詐騙他人財物之用，應係成立普通詐欺取財罪之幫助犯
    ，已如前述。是正犯所為之普通詐欺取財罪，非屬洗錢防制
    法第三條所定「重大犯罪」之範疇，則被告提供上開帳戶之
    幫助行為，更無成立洗錢之餘地。
  (三)此外，復查無被告有何幫助他人掩飾或隱匿因自己重大犯罪
    所得財物或財產上利益之犯行，此部分原應為無罪之判決，
    惟公訴意旨認此部分與前開論罪科刑部分有想像競合犯之裁
    判上一罪關係，爰不另為無罪之諭知，併予敘明。
據上論斷，應依刑事訴訟法第二百九十九條第一項前段、第三百
條，刑法第二條第一項前段、第三百三十九條第一項、第三十條
，修正前刑法第四十一條第一項前段，刑法第七十四條第一項第
二款、第二項第三款，修正前罰金罰鍰提高標準條例第一條前段
、第二條，刑法施行法第一條之一，判決如主文。
本案經檢察官郭峻豪到庭執行職務。
中    華    民    國    99    年    9     月    30    日
                  刑事第二十庭    審判長法  官  林家賢
                                        法  官  陳明偉
                                        法  官  張兆光
上正本證明與原本無異。
如不服本判決，應於判決送達後十日內，向本院提出上訴書狀，
並應敘述具體理由；其未敘述上訴理由者，應於上訴期間屆滿後
二十日內向本院補提理由書（均須按他造當事人之人數附繕本）
「切勿逕送上級法院」。
                                        書記官  許清秋
中    華    民    國    99    年    10    月    1     日
┌───────────────────────────────────────┐
│附表：                                                     99年度金訴緝字第2號│
├─────┬─────────┬───────────────────────┤
│給付對象  │給付金額（新臺幣）│給付方式                                      │
├─────┼─────────┼───────────────────────┤
│甲○○    │99,816元          │自99年10月30日起，每月30日，分二十期，前十九期│
│          │                  │每期給付5,000 元，最後一期給付4,816 元，至全部│
│          │                  │金額清償完畢為止，如有一期不履行，視為全部到期│
│          │                  │。                                            │
└─────┴─────────┴───────────────────────┘
附錄本判決論罪科刑法條：
刑法第三百三十九條：
意圖為自己或第三人不法之所有，以詐術使人將本人或第三人之
物交付者，處五年以下有期徒刑、拘役或科或併科一千元以下罰
金。
以前項方法得財產上不法之利益或使第三人得之者亦同。
前二項之未遂犯罰之。

司法院資訊處製作；財團法人民間司法改革基金會備份。
